臺灣高等法院刑事判決
109年度交上訴字第217號
上  訴  人  
即  被  告  俞正遠



上列上訴人因公共危險等案件，不服臺灣新北地方法院109年度
審交訴字第48號，中華民國109年10月14日第一審判決（起訴案
號：臺灣新北地方檢察署109年度偵緝字第808號），提起上訴，
本院判決如下：
    主  文
原判決撤銷。
俞正遠犯汽車駕駛人無駕駛執照駕車過失傷害罪，處有期徒刑肆
月，如易科罰金，以新臺幣壹仟元折算壹日。又犯肇事致人傷害
逃逸罪，處有期徒刑柒月。
    事  實
俞正遠明知其駕駛執照業經註銷，竟仍於民國108年8月9日21時1
6分許，騎乘車牌號碼000-000號普通重型機車，沿○○市○○區○○路
往○○方向行駛，行經同路段133號前欲迴轉至對向車道時，本應
注意迴車前應暫停，看清無來往車輛，始得迴轉，及變換車道時
，應讓直行車先行，並注意安全距離，而依當時天候晴、夜間有
照明、路面柏油、乾燥、無缺陷、無障礙物、視距良好等情形，
並無不能注意之情事，竟疏於注意及此，貿然切入內側車道進行
迴轉，適有同行向之陳思瑒騎乘車牌號碼000-0000號普通重型機
車自後方行駛至上址，見狀閃避不及，雙方發生撞擊，造成陳思
瑒人車倒地，因而受有頭部外傷併腦震盪症候群、臉部撕裂傷2
公分、右側顏面骨、尺骨莖突骨骨折、雙膝、雙手及臉部擦傷、
口內表淺性撕裂傷1公分、鼻出血等傷害。詎俞正遠知悉其已駕
駛動力交通工具肇事致他人受傷，竟仍基於肇事逃逸之犯意，於
肇事後並未對陳思瑒為必要之救護等措施，亦未報警處理或通知
救護人員到場，復未徵得陳思瑒同意或使陳思瑒、執法人員、其
他相關人員得知其真實身分、聯絡方式，逕自騎車離去。
    理  由
一、本案作為認定事實所引用被告以外之人於審判外之供述證據
    ，均未經當事人於言詞辯論終結前聲明異議，本院審酌各該
    證據資料製作時之情況，亦無違法不當及證明力明顯過低之
    瑕疵，依刑事訴訟法第159條之5規定，認均有證據能力。
二、上訴人即被告俞正遠於本院審理中未到庭，其於原審審理中
    就過失傷害及肇事逃逸犯行已坦承不諱，惟於上訴時否認有
    何肇事逃逸犯行，辯稱：案發後其為恐後車追撞，儘快將車
    停妥後，再穿越馬路欲看事故現場，並撥打電話報警叫救護
    車，惟當時路人告知已撥打119救護車很快就到，所以才未
    予撥打，直到對方進入救護車送醫，其認為處理完畢才離開
    ，其並無肇事逃逸犯行云云。經查：
　㈠過失傷害部分
　⒈此部分事實，業據被告於原審審理中坦承不諱(原審卷第70頁
    )，核與證人即告訴人陳思瑒於警詢及偵查中之證述相符（
    偵卷第15至21、93至94頁），並有亞東醫院108年8月9日診
    斷證明書（偵卷第27頁）、案發現場路口監視錄影器翻拍畫
    面及光碟（偵卷第31至37頁）、案發現場照片（偵卷第39頁
    ）、車損照片（偵卷第40至43頁）、道路交通事故現場圖（
    偵卷第45頁）、道路交通事故調查報告表（偵卷第47至49、
    51至53頁）、舉發違反道路交通管理事件通知單（偵卷第61
    頁）、車輛詳細資料報表（偵卷第63、65頁）在卷可考，足
    徵被告前開任意性自白與事實相符，應堪採信。
　⒉按機車變換車道時，應讓直行車先行，並注意安全距離；又
    機車迴車前應暫停，看清無來往車輛，並注意行人通過，始
    得迴轉，道路交通安全規則第99條第1項第3款、第125條第2
    項分別定有明文。被告既為機車駕駛人，自應遵守上揭規定
    。而本案車禍發生時為天候晴、夜間有照明、路面柏油、乾
    燥、無缺陷、無障礙物、視距良好等情，並無不能注意之情
    事，有道路交通事故調查報告表附卷足憑（偵卷第51頁）。
    詎被告應注意並能注意前開規定事項，又無不能注意之情事
    ，竟疏未注意前開規定，因而肇致本件車禍，足見其就本件
    車禍之發生確有過失。則本件車禍係因被告之過失所致，告
    訴人亦因而受有傷害，顯然被告之過失行為與告訴人之受傷
    結果間具有相當因果關係。
　㈡肇事逃逸部分
　⒈按刑法第185條之5之肇事致人死傷逃逸罪，係以處罰肇事後
    逃逸之駕駛人為目的，俾促使駕駛人於肇事後能對被害人即
    時救護，以減少死傷，此觀該條之立法理由，係「為維護交
    通安全，加強救護，減少被害人之死傷，促使駕駛人於肇事
    後，能對被害人即時救護，特增設本條，關於肇事致人死傷
    而逃逸之處罰規定」自明。而所謂逃逸，係指逃離肇事現場
    而逸走之行為，故上開規定實揭櫫駕駛人於肇事致人死傷時
    ，有在場義務，且汽車駕駛人駕駛汽車肇事致人受傷或死亡
    者，應即採取救護措施及依規定處置，並通知警察機關處理
    ，不得任意移動肇事汽車及現場痕跡證據，道路交通管理處
    罰條例第62條第3項規定甚明；是汽車駕駛人於肇事後，有
    停留現場採取救護或其他必要措施，並應向警察機關報告之
    法定義務，以防損害範圍之擴大（傷者因就醫延誤致生無謂
    傷亡）及維護其他用路人之交通安全，並明肇事之責任。如
    於肇事後，駕車逃離現場，不僅使肇事責任認定困難，更可
    能使受傷之人喪失生命、求償無門，因此，肇事駕駛人應留
    置現場等待或協助救護，並確認被害人已經獲得救護、或無
    隱瞞而讓被害人、執法人員或其他相關人員得知其真實身分
    、或得被害人同意後，始得離去，方符合上開肇事致人死傷
    逃逸罪之立法目的（最高法院105年度台上字第2415號判決
    意旨參照）。
　⒉被告於本件車禍發生後，知悉告訴人已受有傷害，並未對告
    訴人為救護等措施，亦未報警處理或通知救護人員到場，復
    未徵得告訴人同意或使告訴人、執法人員、其他相關人員得
    知其真實身分、聯絡方式，即逕自騎車離去等情，業據被告
    於警詢及偵查中坦承不諱(偵卷第5至13頁，偵緝卷第35至36
    頁)，核與證人即告訴人陳思瑒於警詢及偵查中之證述相符
    （偵卷第15至21、93至94頁），並有疑似道路交通事故肇事
    逃逸追查表（偵卷第29頁）、案發現場路口監視錄影器翻拍
    畫面及光碟（偵卷第31至37頁）、肇事後店家監視器翻拍畫
    面（偵卷第43至44頁）、道路交通事故肇事人自首情形紀錄
    表（偵卷第59頁）、舉發違反道路交通管理事件通知單（偵
    卷第61頁）存卷可考，揆諸上開說明，堪認被告確有肇事逃
    逸犯行。被告上訴空言辯稱其並無肇事逃逸犯行云云，要屬
    事後卸責之詞，委無可採。
  ㈢綜上，本案事證明確，被告犯行堪以認定，應依法論科。
三、論罪　　　
  ㈠按汽車駕駛人，無駕駛執照駕車、酒醉駕車、吸食毒品或迷
    幻藥駕車、行駛人行道或行經行人穿越道不依規定讓行人優
    先通行，因而致人受傷或死亡，依法應負刑事責任者，加重
    其刑至二分之一，道路交通管理處罰條例第86條第1項定有
    明文。又刑法總則之加重，係概括性之規定，所有罪名均一
    體適用；刑法分則之加重，係就犯罪類型變更之個別犯罪行
    為予以加重，成為另一獨立之罪名。道路交通管理處罰條例
    第86條第1項之規定，係就刑法第276條第1項、第2項、第28
    4條第1項、第2項各罪犯罪類型變更之個別犯罪行為予以加
    重，而成另一獨立之罪名，自屬刑法分則加重之性質（最高
    法院99年度台非字第198號、105年度台上字第1388號判決意
    旨參照）。再汽機車駕照為駕駛汽機車之許可憑證，乃駕照
    經吊扣、吊銷或註銷，其處分期間即無許可駕駛汽、機車之
    憑證，自不得駕駛汽、機車，故於駕照吊扣、吊銷或註銷期
    間駕車，無駕駛許可憑證，自應認係無照駕駛(最高法院91
    年度台上字第5274號判決同此意旨)。被告之駕駛執照業經
    註銷，有被告駕駛人證號監理資料在卷可稽（偵卷第69頁）
    ，其明知駕駛執照業經註銷，仍騎乘機車上路，屬無照駕駛
    。核被告所為，係犯道路交通管理處罰條例第86條第1項、
    刑法第284條前段之汽車駕駛人無駕駛執照駕車過失傷害罪
    及同法第185條之4之肇事致人傷害逃逸罪。
　㈡起訴書雖未記載被告無照駕駛之情，然此部分與起訴事實為
    同一事實，應認為業經起訴，至起訴書固漏未引用道路交通
    管理處罰條例第86條第1項規定，惟因基本社會事實同一，
    爰依法變更起訴法條。
　㈢被告所犯上開2罪間，行為互殊，罪名互異，應分論併罰。
　㈣被告無駕駛執照駕車，因而致人受傷，應依道路交通管理處
    罰條例第86條第1項規定加重其刑。
　㈤被告前因施用毒品罪，經原審法院以103年度審訴字第1612號
    判決判處有期徒刑9月、6月確定，嗣經原審法院以104年度
    聲字第115號裁定應執行有期徒刑1年1月確定，於105年11月
    27日縮刑期滿執行完畢，有本院被告前案紀錄表附卷可佐（
    本院卷第53至54頁）。其於有期徒刑執行完畢後，5年以內
    故意再犯本案有期徒刑之肇事逃逸罪，為累犯，而前案為施
    用毒品罪，本案為肇事逃逸罪，犯罪類型、行為態樣均不同
    ，犯罪動機、目的、手段亦有異，尚難認被告有特別惡性或
    對刑罰反應力薄弱之情形，本院審酌累犯規定所欲維護法益
    之重要性、防止侵害之可能性及事後矯正行為人之必要性，
    綜合斟酌各項情狀，認被告本件肇事逃逸犯行不宜依刑法第
    47條第1項規定加重最低本刑，始符合罪刑相當原則及比例
    原則。
　㈥刑法上所謂自首，乃犯人在犯罪未發覺前，向該管公務員自
    行申告犯罪事實而受裁判之謂。所謂「發覺」，固非以有偵
    查犯罪權限之機關或人員確知其人犯罪無誤為必要，而於對
    其發生嫌疑時，即得謂為已發覺，但此項對犯人之嫌疑，仍
    須有確切之根據得合理之可疑者，始足當之。被告於肇事後
    ，未報警處理或通知救護人員到場，復未徵得告訴人同意或
    使告訴人、執法人員、其他相關人員得知其真實身分、聯絡
    方式，即逕自騎車離去，已如前述，嗣警方接獲報案前往現
    場，並調閱監視器得知肇事者之車牌後，再通知駕駛人即被
    告到案說明，經被告坦承為肇事人等情，有新北市政府海山
    分局110年1月13日新北警海刑字第1093982921號函暨所附員
    警職務報告存卷可參(本院卷第75至77頁)。則員警接獲報案
    並調閱監視器後，已有確切根據而合理懷疑被告涉有過失傷
    害及肇事逃逸犯行，其所涉過失傷害罪及肇事逃逸罪即屬已
    發覺，縱被告經員警通知到案時自承為肇事人，核與自首之
    要件不符，無從依刑法第62條前段規定減輕其刑。
  ㈦法院於面對不分犯罪情節如何，概以重刑為法定刑者，於有
    情輕法重之情形時，在裁判時本有刑法第59條酌量減輕其刑
    規定之適用，以避免過嚴之刑罰（司法院大法官釋字第263
    號解釋意旨參照），亦即法院為避免刑罰過於嚴苛，於情輕
    法重之情況下，應合目的性裁量而有適用刑法第59條酌量減
    輕被告刑度之義務。刑法第185條之4之肇事致人傷害逃逸罪
    ，行為人惡性、犯罪情節及被害人受傷程度，均有所不同，
    法律就此種犯罪所設之法定最低本刑卻同為1年有期徒刑，
    不可謂不重。倘依其情狀處以適當之有期徒刑，即足以懲儆
    ，並可達防衛社會之目的，自宜依客觀犯行及主觀惡性加以
    考量其情狀，是否有可資憫恕之處，適用刑法第59條之規定
    酌量減輕其刑，期使個案裁判之量刑，能斟酌至當，符合比
    例原則。又大法官會議釋字第777號解釋認刑法第185條之4
    法定刑一律以1年以上7年以下有期徒刑為其法定刑，致對犯
    罪情節輕微者無從為易科罰金之宣告，對該等情節輕微個案
    之處罰顯然過苛，於此範圍內，不符憲法罪刑相當原則，而
    與憲法第23條比例原則有違。本院審酌被告肇事逃逸犯行固
    無足取，然告訴人所受傷勢尚非嚴重至危及生命，且事發時
    間為21時16分許，並非深夜，地點復在市區道路，又無事證
    足認事發時現場人煙稀少，告訴人實際上亦有路人代為報警
    求助，尚未因此而處於難受救助之困境，堪認被告肇事逃逸
    所致之生命身體危險程度有限，倘科以最輕本刑1年以上之
    有期徒刑，尚嫌過苛，實屬情輕法重、客觀上足以引起社會
    一般人之同情，縱宣告法定最低度刑猶嫌過重，參酌前開解
    釋意旨，爰就肇事逃逸部分依刑法第59條規定酌減其刑。
四、原審認被告所為上開犯行，事證明確，予以論罪科刑，固非
    無見。惟被告所犯過失傷害罪及肇事逃逸罪核與自首之要件
    不符，已如前述，原審就被告所犯上開2罪均依刑法第62條
    前段規定減輕其刑，尚有未洽。被告上訴意旨否認肇事逃逸
    犯行，固非可採，已如前述，然原判決既有上開可議之處，
    自屬無可維持，應由本院將原判決撤銷。
五、爰審酌被告之駕駛執照業經註銷，猶騎乘機車行駛在供公眾
    往來通行之道路上，嗣因一時輕忽而肇此事故，致告訴人身
    體受有傷害，又其駕車肇事後，不僅未為任何救治告訴人之
    舉措，亦未報警處理或通知救護人員到場，復未留下其真實
    身分、聯絡方式，反逕自騎車逃逸，對社會秩序產生負面影
    響，漠視他人身體及安全，所為實有不該；參以其犯後就過
    失傷害部分坦承犯行，就肇事逃逸部分否認犯行之犯後態度
    ，及事後雖與告訴人達成和解，然未依約履行，難認有悛悔
    之意；兼衡被告之犯罪動機、手段、情節、告訴人所受傷勢
    、被告之素行、智識程度、生活狀況等一切情狀，分別量處
    如主文第2項所示之刑，並就過失傷害部分諭知易科罰金之
    折算標準。又本件固係被告提起上訴，檢察官未提起上訴，
    惟原判決既因適用法條不當而經本院將之撤銷，自無不利益
    變更禁止原則之適用，本院自得諭知較重於原審判處之刑，
    附此敘明。
六、被告經合法傳喚，無正當理由不到庭，爰不待其陳述逕行判
    決。
據上論斷，應依刑事訴訟法第371條、第369條第1項前段、第364
條、第299條第1項前段、第300條，判決如主文。
本案經檢察官黃騰耀到庭執行職務。
中　　華　　民　　國　　110 　年　　3 　　月　　16　　日
                  刑事第二十五庭審判長法  官 邱滋杉
                                      法  官 陳彥年
                                      法  官 文家倩
以上正本證明與原本無異。
過失傷害部分不得上訴。
肇事逃逸部分如不服本判決，應於收受送達後20日內向本院提出
上訴書狀，其未敘述上訴之理由者並得於提起上訴後20日內向本
院補提理由書（均須按他造當事人之人數附繕本）「切勿逕送上
級法院」。
                                      書記官 桑子樑
中　　華　　民　　國　　110 　年　　3 　　月　　16　　日
附錄：本案論罪科刑法條全文
中華民國刑法第185條之4
駕駛動力交通工具肇事，致人死傷而逃逸者，處1年以上7年以下
有期徒刑。
中華民國刑法第284條
因過失傷害人者，處1年以下有期徒刑、拘役或10萬元以下罰金
；致重傷者，處3年以下有期徒刑、拘役或30萬元以下罰金。
道路交通管理處罰條例第86條
汽車駕駛人，無駕駛執照駕車、酒醉駕車、吸食毒品或迷幻藥駕
車、行駛人行道或行經行人穿越道不依規定讓行人優先通行，因
而致人受傷或死亡，依法應負刑事責任者，加重其刑至二分之一
。
汽車駕駛人，在快車道依規定駕車行駛，因行人或慢車不依規定
，擅自進入快車道，而致人受傷或死亡，依法應負刑事責任者，
減輕其刑。